臺灣臺北地方法院刑事判決　　　　　　　96年度重訴字第30號
公　訴　人　臺灣臺北地方法院檢察署檢察官
被　　　告　丁○○
指定辯護人　本院公設辯護人丙○○
上列被告因殺人案件，經檢察官提起公訴（九十六年度偵字第四
二三七號），本院判決如下：
    主  文
丁○○殺人，處有期徒刑年陸月。扣案水果刀壹把沒收。
    事  實
一、丁○○因罹患精神分裂症，而有疑心、思考邏輯偏離現實、
    社會及人際功能退化，有思考障礙，而對生活負向事件作被
    害解釋，且因受精神妄想等精神病症影響，致其辨識行為違
    法且依其辨識而行為之能力顯著降低。於民國九十六年二月
    十五日下午六時四十四分許，騎乘車號ＤＶＧ－０三六號紅
    色輕機車，行經臺北縣新店市○○里○○街三一號前，下車
    並徘徊於該處路旁變電箱附近，適有陳國星駕駛車號九七六
    三－ＪＳ自小客車搭載其女友甲○○行經該處，陳國星因認
    丁○○駐足於該處易使人受驚嚇，乃停車與丁○○理論，丁
    ○○未予置理，並將手放置於其攜帶之土茶色背包內，陳國
    星遂持自小客車內之金屬棒一根追打丁○○之左腳及背部，
    丁○○因遭受陳國星持金屬棒追打，且為排除對其生命、身
    體權利之現實不法侵害，竟逾越排除侵害之必要程度，而基
    於殺人之犯意，持背包內其所有之水果刀一把刺殺陳國星左
    頸部、右前胸各一刀後逃逸，致陳國星因而受有銳器砍創造
    成氣管割破及頸部血管斷裂出血、呼吸性休克之傷害，嗣陳
    國星經甲○○駕車送往臺北縣新店市耕莘醫院急救，仍於同
    日下午九時二十分許不治死亡。
二、案經被害人之姐乙○○訴由臺北縣政府警察局新店分局報告
    臺灣臺北地方法院檢察署檢察官提起公訴。
    理  由
一、訊據被告丁○○雖坦承於前揭時地因與被害人陳國星就其站
    立路邊一事發生爭執，及遭被害人陳國星持金屬棒追打，乃
    持水果刀刺向被害人，致被害人因而死亡之事實，惟矢口否
    認有何殺人犯行，並辯稱：被害人從車裡拿金屬棒出來追打
    伊的左腳及背部，伊為了抵抗，才拿水果刀刺被害人，伊不
    知刺到被害人身體何部位，伊沒有殺害被害人的犯意云云，
    公設辯護人則為被告辯稱：被告係因遭被害人持金屬棒毆打
    ，出於抵抗之意思而持水果刀反擊，且被告長期罹患精神分
    裂症，而屬精神障礙之人等語。經查：
（一）被告於前揭時地，持水果刀刺向被害人致被害人因遭銳器
      砍創造成氣管割破及頸部血管斷裂出血、呼吸性休克死亡
      之事實，業據被告於偵審中自承不諱，核與證人甲○○於
      本院審理時就案發經過證稱：「當天要回家時，路很暗，
      丁○○站在轉角處，陳國星認為他站在那邊會嚇到人，就
      停車並搖下我坐位置之車窗，請丁○○不要在那邊嚇人，
      結果丁○○往車內看，手並往袋子裡伸進去，陳國星問他
      拿東西要做什麼，並下車，我人在車上不知道他們講什麼
      ，不知道丁○○有無拿東西，後來過五分鐘左右，陳國星
      慢慢走進車子，我才看到陳國星全身都是血，陳國星在車
      窗寫醫院，我就趕快送他去醫院」、「我沒有看到他們打
      架的細節」、「我們還沒有下車前，因為丁○○的手放在
      袋子裡，感覺他是要拿東西對我們怎麼樣，陳國星只是請
      丁○○離開而已，就驅趕丁○○」、「他們發生扭打時已
      經在車子後面，我都沒有看到，我的想法是陳國星只是要
      叫丁○○離開不要嚇人，丁○○有拿東西出來丟，我覺得
      陳國星想說你拿東西要傷害我，我也要拿東西反擊」、「
      整個過程中並沒有看到丁○○拿刀」、「陳國星下車後有
      趕丁○○走」、「事後我有看到鐵棒丟在車子的前面，鐵
      棒應該是陳國星車上的東西」等語大致相符（見本院卷第
      四六至四九頁）。此外，經被告自願同意搜索，而自其住
      處查扣於案發時其所穿著之黑色大衣、深色長褲各一件、
      攜帶之土茶色側背包一個及水果刀一把，有臺北縣政府警
      察局新店分局扣押物品目錄表一份附卷可稽（見九十六年
      度偵字第四二三七號卷第三八頁），復有案發現場監視器
      翻拍照片、現場血跡蒐證照片等在卷可徵（見九十六年度
      偵字第四二三七號卷第四二頁），而被害人因遭銳器砍創
      造成氣管割破及頸部血管斷裂出血、呼吸性休克死亡之事
      實，亦有法務部法醫研究所九十六年三月十六日鑑定書、
      天主教會耕莘醫院九十六年二月十六日乙種診斷證明書、
      臺灣臺北臺北地方法院檢察署法醫驗斷書、相驗屍體證明
      書等附卷足憑（見本院卷第二０至二七頁；九十六年度偵
      字第四二三七號卷第四二頁；九十六年度相字第一五二號
      卷第四二至四八、五五至五六頁）。
（二）經本院當庭勘驗案發現場監視器錄影光碟結果：監視錄影
      畫面進行至十八時四四分三０秒左右，畫面上方道路盡頭
      處出現一部車輛，先緩慢倒車後又前進，後停止，車燈未
      關，車旁有人，但畫面不清晰，無從辨識。至十八時四七
      分一０秒左右，出現兩名男子，一前一後，前面男子為被
      告，身上背著側背包，跟隨後方之男子，右手持疑似長棍
      之物（即金屬棒），追隨身背側背包之男子至畫面中間後
      停止，該持長棍（即金屬棒）男子折返，背側背包男子於
      路旁徘徊走動觀望，十八時五０分二０秒上開車輛駛離，
      有勘驗筆錄在卷足憑（見本院卷第七０頁背面），上開勘
      驗結果，業據被告於本院審理時自承：其係背側背包的人
      ，手上持長棍（即金屬棒）追逐的人是被害人等語明確（
      見本院卷第七０頁反面），且經警方於九十六年二月十六
      日至案發現場勘察結果：華潭街三一號路旁採集血點共計
      三一點，於被害人持有之金屬棒上採集血點共計三點，另
      於被告住處查扣之黑色大衣、深色長褲各一件、咖啡色側
      背包一個，其內置有水果刀一把，經以血跡檢測試劑檢驗
      凶刀、深色長褲及黑色大衣，均呈現血跡陽性反應，且自
      被告住處起獲之衣物、凶刀及背包等物，均與監視錄影器
      錄得案發時被告衣著特徵相符，此亦有臺北縣政府警察局
      新店分局現場勘察報告一份附卷可徵（見九十六年度偵字
      第四二三七號卷第六七至八八頁），足認被告前開坦承持
      扣案水果刀刺向被害人，並因而致被害人死亡之陳述，確
      與事實相符。
（三）按對於現在不法之侵害，而出於防衛自己或他人權利之行
      為，不罰。但防衛行為過當者，得減輕或免除其刑，刑法
      第二十三條定有明文。而得主張正當防衛不成立犯罪者，
      需以客觀上確有現在不法之侵害，且行為人主觀上基於防
      衛之意思而為防衛不法侵害之行為者為限，又防衛是否過
      當，應以防衛權存在為前提，最高法院二十九年上字第五
      ０九號判例、三十八年臺上字第二九號判例、九十一年度
      臺上字第二六一四號判決意旨可資參照。查被告於本院審
      理時供稱：「我並不是在案發地點徘徊，當天我是去買菜
      ，天黑我要回家，在回家之時，有一部汽車往我前面開過
      ，後又倒車到我前面來，有一位女士把車窗打開，我以為
      她要問路，女士沒有下車，但有一位男士拿鐵棒下車，下
      車後就往我攻擊，重棒打我的左腳一下，我就跑了，該男
      子拿鐵棒從後面追我，還要攻擊我，他在追我的時候，又
      用鐵棒打我背部，我感到暈眩，可能在那時候，我要禁止
      該男子攻擊我，用水果刀傷了對方，我不知道刺了幾刀，
      也不曉得刺到哪裡」等語（見本院卷第六頁）。至證人甲
      ○○於本院審理時雖證述並不清楚被告與被害人如何發生
      衝突，且未親眼目擊被害人受傷之經過，惟依上開監視錄
      影勘驗結果，被害人曾與被告發生口角，且被害人確有持
      金屬棒追逐驅趕被告，復參酌被害人於生前明顯飲用酒精
      性飲料之事實，有法務部法醫研究所前開鑑定書可資佐證
      （見本院卷第二七頁），從而被告僅係於回家途中站立於
      道路旁邊，並未對被害人有任何侵害行為，然被害人僅因
      主觀上認為被告站立路旁將驚嚇路人，竟持金屬棒下車追
      趕並毆打被告，是被告辯稱被害人下車後即無故持金屬棒
      追打才拿水果刀揮刺被害人等情，堪予採信。從而被告對
      於被害人持金屬棒毆打時之現實不法侵害，出於防衛自己
      生命或身體權益避免遭受侵害之防衛意思，從其攜帶之背
      包內拿出水果刀，持之刺向被害人以阻擋被害人繼續毆打
      之侵害行為，應成立正當防衛，惟被告所持用避免侵害之
      水果刀材質為金屬製，刀鋒尖銳，此觀扣案之水果刀自明
      ，若以之為兇器使用，客觀上顯足以對人之生命構成威脅
      ，則該水果刀能用以殺人當可預見，且人之頸部、胸部屬
      人身要害，以該尖銳之刀器往上開要害揮刺，可致人於死
      ，此乃眾所週知之事，應為被告下手時所得認識或預見，
      被告竟仍決意持水果刀刺向被害人，並導致被害人死亡之
      結果，足認被告具有殺人之犯意，且被告持刀朝被害人揮
      刺之防衛行為，亦顯然過當。
（四）被告於本院審理時自承有精神性疾病，曾於九十二、九十
      三年間在國軍北投醫院就醫治療，並領有精神障礙中度之
      殘障手冊，有中華民國身心障礙手冊影本一份附卷可稽（
      見九十六年度偵字第四二三七號卷第三０頁），復經本院
      將被告送往國軍北投醫院實施精神鑑定結果，認被告心理
      上具疑心、思考邏輯偏離現實，社會及人際功能退化，仍
      持續其過去精神分裂症之診斷且可能為妄想型。目前被告
      仍持續有思考障礙，對生活負向事件作被害之解釋；被告
      應患有精神分裂症，妄想型；因為被告於案發當時仍呈現
      無幻聽，但有被害妄想及關係妄想，以致認知及現實判斷
      力部分受損，因其行為受到思考障礙的影響，而非受到直
      接控制，所以認為被告於案發時有「精神耗弱」現象，但
      未達「心神喪失」地步，有該院九十六年五月三日司法鑑
      定書一份在卷可憑（見本院卷第五四至五九頁），故被告
      之行為受妄想等精神病症狀影響，則其為本件行為時因精
      神障礙，致其辨識行為違法且依其辨識而行為之能力顯著
      降低，應認被告行為時之精神狀態已達刑法第十九條第二
      項規定之減輕責任能力程度。
（五）綜上所述，被告於九十六年二月十六日在臺北縣新店市○
      ○里○○街三一號路旁變電箱附近，與被害人發生爭執，
      被告故意持其背包內之水果刀一把揮刺被害人左頸部、右
      前胸，致被害人送醫後不治死亡之事實，至為明確，從而
      ，本件事證明確，被告殺人犯行洵堪認定，應依法論科。
二、核被告所為，係犯刑法第二百七十一條第一項之殺人罪。被
    告於行為時因精神障礙，致其辨識行為違法且依其辨識而行
    為之能力顯著降低，應依刑法第十九條第二項規定，減輕其
    刑。又被告持刀向被害人要害部位揮刺之防衛行為，雖足以
    防止被害人持金屬棒繼續毆打被告，然該防衛行為顯然過當
    ，應依刑法第二十三條但書之規定，遞予減輕其刑。爰審酌
    被告犯罪之目的係為阻擋被害人之不法侵害行為，其所為對
    於社會治安造成危害、造成被害人死亡之不可回復結果，暨
    被告之素行、智識程度及其犯罪後坦承事實經過之態度等一
    切情狀，量處如主文所示之刑。至扣案之水果刀一把，為被
    告所有而供其犯本案殺人罪所用之物，業據被告供明筆錄在
    卷（見本院卷第七二頁），應依刑法第三十八條第一項第二
    款之規定，併予宣告沒收。
據上論斷，應依刑事訴訟法第二百九十九第一項前段，刑法第二
百七十一條第一項、第十九條第二項、第二十三條但書、第三十
八條第一項第二款，判決如主文。
本案經檢察官黃珮瑜到庭執行職務。
中　　華　　民　　國　　96　　年　　6　　月　　 29　　日
　                  刑事第十四庭審判長法  官  宋松璟
                                      法  官  李家慧
                                      法  官  劉煌基
以上正本證明與原本無異。
如不服本判決，應於判決送達後10日內向本院提出上訴狀（應抄
附繕本）。告訴人或被害人如對於本判決不服者，應具備理由請
求檢察官上訴，其上訴期間之計算係以檢察官收受判決正本之日
期為準。
                                      書記官  陳豪達
中　　華　　民　　國　　96　　年　　6　　月　　 29　　日
附錄論罪法條：
中華民國刑法第271條
（普通殺人罪）
殺人者，處死刑、無期徒刑或 10 年以上有期徒刑。
前項之未遂犯罰之。
預備犯第 1 項之罪者，處 2 年以下有期徒刑。
